【裁判字號】    95,訴,4475
【裁判日期】    951019
【裁判案由】    返還保證金
【裁判全文】
臺灣臺北地方法院民事判決              95年度訴字第4475號
原      告  岡德營造有限公司
法定代理人  乙○○
訴訟代理人  黃振銘律師
被      告  內政部營造建署
法定代理人  甲○○
訴訟代理人  莊乾城律師
上列當事人間返還保證金事件，本院於民國95年9月28日言詞辯
論終結，判決如下：
    主      文
被告應給付原告新臺幣壹拾陸萬陸仟貳佰柒拾柒元，及自民國九
十五年五月三日起至清償日止，按年息百分之五計算之利息。
原告其餘之訴駁回。
訴訟費用由被告負擔十分之一，餘由原告負擔。
本判決第一項於原告以新臺幣陸萬元供擔保後得假執行。但被告
如以新臺幣壹拾陸萬陸仟貳佰柒拾柒元供擔保後，得免假執行。
原告其餘假執行之聲請駁回。
    事實及理由
一、程序方面：
    （一）被告起訴時其法定代理人為甲○○，嗣於本件繫屬中
          改為李武雄，並具狀聲明承受訴訟，核與民事訴訟法
          第175條規定並無不合，應予准許。
    （二）次按訴狀送達後，原告不得將原訴變更或追加他訴。
          但因擴張或減縮應受判決事項之聲明者或不甚礙被告
          之防禦及訴訟之終結者，不在此限；又被告於訴之變
          更或追加無異議，而為本案之言詞辯論者，視為同意
          變更或追加，民事訴訟法第255條第1項第3款、第7款
          、第2項分別定有明文。本件原告起訴聲明為被告應
          給付原告新臺幣（下同）1,427,520元，及自民國94
          年10月10日起至清償日止，按年息5%計算之利息。嗣
          於95年6月13日將訴之聲明減縮為被告應給付原告1,3
          97,104元，及自民國94年10月10日起至清償日止，按
          年息5%計算之利息，核原告僅減縮訴之聲明，且不甚
          礙被告之防禦及訴訟終結，而被告復對之無異議而為
          本案之言詞辯論，揆諸首開說明，於法並無不合，應
          予准許。
二、原告聲明：被告應給付原告1,397,104元，及自94年10月10
    日起至清償日止，按年息5%計算之利息；願供擔保，請准宣
    告假執行。並陳述：原告於89年間承攬被告之「大寮大坪頂
    以東四、六號路，鳥松澄清湖特定區○○○號道路」工程（
    下稱系爭工程），工程款總計35,250,000元，原告並另繳納
    履約保證金2,636,000元，嗣前開工程於91年間因故解除契
    約，經中途結算後，被告再另行發包，後並已全部完工，結
    算後：
    （一）扣減之施工費應為中途結算尚未完成的工料數量乘以
          重新發包後的單價，即為6,266,316元。
    （二）營建工程空氣污染防制費費率為工程契約金額之千分
          之2.8，故重新發包後之空氣污染防制費為6,266,316
          元×0.0028＝17,546元。
    （三）工程管理費率為0.05，解約前、後，被告皆應負擔工
          程管理費，原告僅應補償其工料數量不變下，前後之
          差額。因重新發包之金額應為6,266,316元，減原工
          程未完金額6,008,900元，兩者差額為257,416元，再
          乘以費率0.05，得出原告應補償之工程管理費率12,8
          71元。
    則原告公司請求被告返還之金額為未完工部分後續發包完工
    結算7,693,837元，減施工費、空氣污染防制費、工程管理
    費部分後，該履約保證金之尾款尚有1,397,104元應返還原
    告，屢經催討被告均置之不理，為此求為如聲明所示等語。
三、被告聲明：原告之訴駁回；如受不利判決，願供擔保，請准
    宣告假執行。並陳述：
    （一）按原告承攬之系爭工程工程費35,250,000元，於89年
          7月17日開工，惟91年4月3日原告因施工品質不佳亦
          無能力改善缺點，來函表示無條件放棄承包，並願負
          被告重新發包所產生之一切損失，被告遂衣契約規定
          辦理中途結算結案，原告完成之工程金額為30,667,0
          00元，二者差額為6,008,900元（即工程總價35,250,
          000元＋變更設計增加工程款1,425,900元－原告已施
          作部分30,667,000元）。
    （二）系爭工程未完成部分後續發包完工，實作實算結算結
          果為7,693,837元，原告未完工程金額僅6,008,900元
          ，故其因無法履約需賠償被告計1,684,937元，而該
          公司尚有工程履約保證金2,636,000元及工程尾款87,
          660元保留於被告，應可退回2,636,000元－1,684,93
          7元＋87,660元＝1,038,723元。
    （三）嗣因該公司與第三者發生債務糾紛，原本可退還之工
          程剩餘款遭臺灣高雄地方法院扣留1,038,723元，故
          原告於被告已無任何保證之尾款可退。
    （四）原告無論依合約第28條(二)約定或依其所立申請書或同
          意書，其就被告重新發包之損失應負全責，故就重新
          發包所產生差額1,684,937元自應負責賠償。又因被
          告與原告所訂合約工期已過，有關空氣污染防制費應
          再行繳交，其計算方式非原告所主張之費率而是以面
          積計算，實際上被告共付94,557元。另有工程本即有
          管理費，此為原告所不爭執，而由於原告之原因致終
          止合約需重新招標重新設計規劃，並增加驗收結算，
          此一部分自應由原告負擔，即重新發包結算金額為7,
          235,970元屬超過5,000,000元至10,000,000元，其計
          算方式為工程金額×0.0423＋75000，但工程金額不
          含保險費及營業稅，故管理費為（7,235,970－75,00
          0（保險費）－345,124（營業稅）×0,0423＋75,000
          ＝36 3,310。
    （五）依兩造合約及被告與同力公司合約對照可知，被告重
          新發包之項目俱與兩造間合約項目相同（除警告標誌
          、8CM黃色反光導標及安裝係自原合約之施工中交通
          安全設施費中提出外），並無原告所謂之有新增項目
          。而數量、單價之所以會有差異，主要是因原告停工
          近1年，其施工方式、價格自會有波動及變化，例如
          舖設粘層部分，如果一開始舖設即未間斷，其匯青黏
          性較好即無需粘層，但因其停工太久，已無黏性，即
          每層均需粘層，費用自然較多，再者因停工太久及因
          颱風、下雨或其他因素而流失，數量亦會增加，而此
          皆因原告之原因停工所造成，自應由原告負責。
四、兩造不爭執之事項：
    （一）原告向被告承包系爭工程，交付履約保證金2,636,00
          0元。
    （二）系爭工程契約於91年間解除，原告完成之工程金額為
          30,667,000元，原告尚有工程尾款87,660元未領。
    （三）系爭工程於兩造解除契約後再次發包完工結算金額為
          7,693,837元。
    （四）92年4月29日被告將履約保證金其中1,038,723元撥付
          臺灣高雄地方法院民事執行處。
五、得心證之理由：
    原告主張向被告承包系爭工程，已繳納履約保證金2,636,00
    0元，於91年間兩造解除契約，原告已完成之工程金額30,66
    7,000元，尚有工程尾款87,660未領等情，業據提出系爭工
    程契約書、營繕工程結算明細表等為證（見臺灣高雄地方法
    院95年度訴字第709號卷第6頁至第38頁、本院卷第114頁至
    第119頁），復為被告所不爭執，堪信為真正。惟原告另主
    張扣除原告解約後應賠償之損害及經臺灣高雄地方法院民事
    執行處強制執行之1,038,723元後，原告尚應返還履約保證
    金1,397,104元，則為被告所否認，並以前揭情詞置辯。經
    查：
    （一）依系爭工程兩造所簽立之工程契約書第22條履約保證
          金第（四）款記載，若因可歸責於原告之事由致終止
          或解除契約時，履約保證金及孳息不予發還或擔保者
          應履行其擔保責任（見前開臺灣高雄地方法院卷宗第
          27 頁），被告提出原告所簽親之同意書、申請書（
          見本院卷第9頁、第39頁），其上亦載明因被告指出
          施工相關缺點，原告已無能力改善，原告同意被告將
          原設計內施工之相關缺點項目併入未來重新發包之工
          程項目中，造成被告一切損失，原告願負連帶賠償責
          任，及原告因發生財務危機，且材料供應商也無意願
          供料，致無法繼續施作系爭工程，故請解除契約，如
          解除契約被告因此所受一切損失，原告願負連帶賠償
          責任等語。是以，就被告因解除契約所生之損害及原
          告施作缺失部分，被告得於履約保證金中扣除，自不
          待言。
    （二）被告辯稱就兩造解除契約後，得向原告請求損害賠償
          部分，係指再發包予第三人同力營造有限公司（下稱
          同力公司）支出7,693,837元（包含施工費7,235,970
          元、工程管理費363,310元及空氣污染防制費94,557
          元），扣除原告解除契約時原工程未完工部分6,008,
          900元之差額1,684,937元，惟已為原告所否認。本院
          就被告前開辯稱是否有理由，一一予審酌如下：
      １、施工費7,235,970元部分：
          (1)被告再發包予第三人同力公司完工後結算施工費金
            額為7,235,970元，有被告提出內政部營建署詳細
            表、營繕工程結算明細表在卷可稽（見本院卷第83
            頁至第89頁），復為原告所不爭執，堪認為真正。
          (2)觀之前開詳細表、結算明細表可知，被告再行發包
            之工程項目除其中「原有溝渠清理及修護費」項目
            外，其餘項目並未逾越兩造所簽立之系爭工程契約
            書之範圍，惟因兩造所簽立之系爭工程契約書已約
            定工程款是採實做實算辦理結算，即以契約書有工
            程項目及單價，依竣工實做結算數量計給（見前開
            臺灣高雄地方法院卷第7頁），而由兩造解除契約
            時辦理結算之結算明細表亦可證兩造結算已完工部
            分數量、金額，確係依實做完成數量計算，並非依
            契約估列數量計算。換言之，倘於原告未提前解除
            契約而全部完工之情形，被告就結算超過或低於契
            約估列數量部分，自應另以超過部分及減少部分去
            增、減應給付之工程款，並非超過部分或減少部分
            即不予計算工程款。是故，被告再行發包施工費部
            分所受損害得於履約保證金請求賠償之金額，並非
            被告與第三人同力公司之全部結算金額減去原工程
            未完工部分6,008,900元，亦非原告與被告解約時
            未完成工程乘以新發包單價再減去原工程未完工部
            分6,008,900元，而係第三人同力公司結算完工數
            量（僅原工程契約預列項目，不包含新增項目如原
            有溝渠清理及修護費）乘以新發包單價與原發包單
            價之差額，總計為1,060,793元（如附表所示）。
            至於被告固辯稱路床滾壓等部分項目係因原告停工
            過久，致無法使用，須重新施作，惟就此，被告既
            未無法舉證證明之，尚難採信，本院自無法將該部
            分全部（即不以單價差額計算）逕列入應賠償之損
            害。
      ２、工程管理費363,310元部分：
          (1)查原告於提前解除契約時，於其簽親之申請書同意
            賠償被告因解除契約所受之一切損失，已如前述，
            原告雖主張工程管理費依工程慣例應由被告自行負
            擔云云，惟縱原告所稱工程管理費應由被告自行負
            擔為真正，本件係因原告提前解除契約始再生系爭
            之工程管理費用，若原告未提前解除契約，被告即
            無須再行規劃、發包、設計，故此部分即為被告額
            外支出，應全由原告負擔賠償責任，至為灼然。
          (2)被告主張工程管理費363310元，其計算方式乃依據
            工程管理提列計算表所示，即工程金額在5,000,00
            0元至10,000,000元之間，應以工程金額扣除營業
            稅、保險費後乘以0.0423再加上75,000，本件再發
            包金額為7,235,970元減去保險費75,000元及營業
            稅345,124元後，乘以0.0423再加上75000元後，即
            為363,310元（元以下四捨五入），故被告辯稱工
            程管理費363,310元得於履約保證金扣除等語，應
            為可採。
      ３、空氣污染防制費94,557元部分：
          (1)同前說明，空氣污染防制費與工程管理費均係被告
            再行發包所生之損害，自應由原告負賠償責任至明
            。
          (2)查被告業已支出解約後工程之空氣污染防制費94,5
            57元，有原告提出之函文、空氣污染防制費繳費單
            在卷足憑（見本院卷第72頁、第73頁），堪信為真
            正。原告雖主張本件工程應按其他營建工程類費率
            計算云云，然而，依原告提出高雄市環境保護局所
            發行之營建工程空氣污染防制費徵收及工地污染管
            制手冊，其中營建工程分類第一級建築工程即包含
            道路工程，而其他營建工程係指非上所述所列工程
            之其他土木工程、拆除工程、零星營建工程，或其
            他經地方主管機關指定（見本院卷第107頁、第109
            頁），本件既為道路工程，當屬營建工程第一級建
            築工程，並非其他營建工程類，是原告前開主張，
            委不足採。
    （三）綜上，原告應賠償被告施工費1,060,793元、工程管
          理費363,310元、空氣污染防費94,557元，合計為1,5
          18,660元，故原告繳納之履約保證金2,636,000元，
          自應扣除1,518,660元後，始得返還予原告。又被告
          已將履約保證金及原告尚未領取之尾款87,660元共計
          1,038,723元撥付臺灣高雄地方法院民事執行處，應
          再予扣除，故經核算後，原告得請求被告給付之履約
          保證金為166,277元（即2,636,000元－1,518,660元
          ＋87660元－1,038,723元），從而，原告請求被告給
          付166,277元，即屬有據，應予准許，逾此部分之請
          求即非正當，應予駁回。又原告請求自94年10月10日
          起算之法定利息，無非係以曾為催告為據，惟原告並
          未舉證證明被告確有收受該催告函，故本院認原告僅
          得請求自起訴狀繕本送達被告之翌日即95年5月3日起
          至清償日止，按年息百分之五計算之利息，逾此部分
          之請求，亦屬無據，應併予駁回。
六、假執行之宣告：
    兩造陳明願供擔保，聲請宣告假執行及免假執行，就原告勝
    訴部分核無不合，爰分別酌定相當擔保金額准許之。至原告
    敗訴部分，其假執行之聲請亦失所依據，應併予駁回。
七、本件事證已臻明確，兩造其餘攻防方法，核與判決結果不生
    影響，爰不一一引用，附此敘明。
八、據上論結：原告之訴為一部有理由，一部無理由，依民事訴
    訟法第79條、第390條第2項、第392條第2項，判決如主文。
中    華    民    國    95    年    10    月    19    日
                  民事第三庭    法  官  鄭佾瑩
附  表：
┌──┬────┬───┬───┬───┬──────┐
│編號│項    目│同力公│同力公│岡德公│應賠償之金額│
│    │        │司結算│司施作│司施作│即ａ×（ｂ－│
│    │        │之施作│之單價│之單價│ｃ）（新臺幣│
│    │        │數量（│（新臺│（新臺│，元以下四捨│
│    │        │ａ）  │幣）（│幣）（│五入）      │
│    │        │      │ｂ）  │ｃ（  │            │
├──┼────┼───┼───┼───┼──────┤
│1   │路床滾壓│15096 │7.78  │6.8   │14,794      │
├──┼────┼───┼───┼───┼──────┤
│2   │級碎石底│90    │296   │295.2 │ 72         │
│    │層      │      │      │      │            │
├──┼────┼───┼───┼───┼──────┤
│3   │底層養護│15096 │4.94  │4.43  │7,699       │
├──┼────┼───┼───┼───┼──────┤
│4   │舖設透層│15096 │6.79  │5.8   │14,945      │
├──┼────┼───┼───┼───┼──────┤
│5   │舖設粘層│50952 │6.17  │5.25  │46,876      │
├──┼────┼───┼───┼───┼──────┤
│6   │粗級配瀝│2010  │1,419.│1,312 │216,477     │
│    │青混凝土│      │7     │      │            │
│    │面層    │      │      │      │            │
├──┼────┼───┼───┼───┼──────┤
│7   │密級配瀝│1337  │1,635.│1,482 │205,497     │
│    │青混凝土│      │7     │      │            │
│    │面層    │      │      │      │            │
├──┼────┼───┼───┼───┼──────┤
│8   │176kg/cm│3     │1,049 │973   │228         │
│    │預拌混凝│      │      │      │            │
│    │土      │      │      │      │            │
├──┼────┼───┼───┼───┼──────┤
│9   │丙種模板│21    │130   │113.7 │342         │
├──┼────┼───┼───┼───┼──────┤
│10  │彎紮鋼筋│54    │3.1   │2.73  │20          │
├──┼────┼───┼───┼───┼──────┤
│11  │表面整體│215   │55.6  │50    │1,204       │
│    │粉光    │      │      │      │            │
├──┼────┼───┼───┼───┼──────┤
│12  │鋼筋    │57    │7     │ 5.9  │63          │
├──┼────┼───┼───┼───┼──────┤
│13  │1:2水泥 │55    │1,670 │1,531 │7,645       │
│    │砂漿    │      │      │      │            │
├──┼────┼───┼───┼───┼──────┤
│14  │道路中心│24    │2,228 │1,186 │25,008      │
│    │樁埋測費│      │      │      │            │
├──┼────┼───┼───┼───┼──────┤
│15  │分向導標│12    │2,160 │1,914 │2,952       │
│    │及埋設  │      │      │      │            │
├──┼────┼───┼───┼───┼──────┤
│16  │反光導標│248   │154   │137   │4,216       │
│    │及安裝  │      │      │      │            │
├──┼────┼───┼───┼───┼──────┤
│17  │路面標線│776   │173   │153   │15,520      │
│    │標字    │      │      │      │            │
├──┼────┼───┼───┼───┼──────┤
│18  │表面漆澄│146   │74    │66    │1,168       │
│    │黑色相間│      │      │      │            │
│    │反光漆二│      │      │      │            │
│    │度      │      │      │      │            │
├──┼────┼───┼───┼───┼──────┤
│19  │施工標誌│ 1    │30,863│27,337│3,526       │
│    │牌      │      │      │      │            │
├──┼────┼───┼───┼───┼──────┤
│20  │安全圍籬│10    │309   │273   │360         │
│    │設施費  │      │      │      │            │
├──┼────┼───┼───┼───┼──────┤
│21  │原有構物│1     │18,712│5,467 │13,245      │
│    │修復費  │      │      │      │            │
├──┼────┼───┼───┼───┼──────┤
│22  │高功率安│12    │370   │328   │504         │
│    │定器    │      │      │      │            │
├──┼────┼───┼───┼───┼──────┤
│23  │N.F.B.2P│6     │185   │ 164  │126         │
│    │50AF 15A│      │      │      │            │
│    │T 1C 5KA│      │      │      │            │
├──┼────┼───┼───┼───┼──────┤
│24  │N.F.B.2P│6     │395   │350   │270         │
│    │50AF 40A│      │      │      │            │
│    │T 1C  10│      │      │      │            │
│    │KA      │      │      │      │            │
├──┼────┼───┼───┼───┼──────┤
│25  │N.F.B.2P│2     │648   │574   │148         │
│    │100AF 75│      │      │      │            │
│    │AT 1C 10│      │      │      │            │
│    │KA      │      │      │      │            │
├──┼────┼───┼───┼───┼──────┤
│26  │高度漏電│2     │988   │875   │226         │
│    │斷路器  │      │      │      │            │
├──┼────┼───┼───┼───┼──────┤
│27  │路燈設備│1     │19,671│15,385│4,286       │
│    │運什費及│      │      │      │            │
│    │修護費  │      │      │      │            │
├──┼────┼───┼───┼───┼──────┤
│28  │交通維持│63    │426   │377   │3,087       │
│    │費      │      │      │      │            │
├──┼────┼───┼───┼───┼──────┤
│29  │環境維護│63    │722   │640   │5,166       │
│    │費      │      │      │      │            │
├──┼────┼───┼───┼───┼──────┤
│30  │施工中交│ 1    │62,280│40,493│ 50,383     │
│    │通安全設│      │＋    │      │            │
│    │施（包含│      │23,760│      │            │
│    │警告標誌│      │＋    │      │            │
│    │、黃色反│      │4,836 │      │            │
│    │光導標及│      │      │      │            │
│    │安裝）  │      │      │      │            │
├──┼────┼───┼───┼───┼──────┤
│31  │施工中勞│ 1    │62,897│40,253│22,644      │
│    │工安全及│      │      │      │            │
│    │衛生費  │      │      │      │            │
├──┼────┼───┼───┼───┼──────┤
│32  │工程施工│ 1    │61,726│12,293│49,433      │
│    │品質管理│      │      │      │            │
│    │費      │      │      │      │            │
├──┼────┼───┼───┼───┼──────┤
│33  │包商利潤│      │      │      │            │
│    │及管理費│1     │79,618│52,852│267,663     │
│    │及稅捐  │      │      │      │            │
├──┼────┼───┼───┼───┼──────┤
│ 34 │保險費  │1     │75,000│      │            │
│    │        │      │      │      │            │
├──┼────┼───┼───┼───┼──────┤
│合計│        │      │      │      │1,060,793   │
│    │        │      │      │      │            │
└──┴────┴───┴───┴───┴──────┘
以上正本係照原本作成
如對本判決上訴，應 於判決送達後20日內向本  提出上訴狀
中    華    民    國    95   年    10   月    19    日
                                書記官   方美雲
附錄民事訴訟法第392條
法院得宣告非經原告預供擔保，不得為假執行。
法院得依聲請或依職權，宣告被告預供擔保，或將請求標的物提
存而免為假執行。
依前項規定預供擔保或提存而免為假執行，應於執行標的物拍定
、變賣或物之交付前為之。


司法院資訊處製作；財團法人民間司法改革基金會備份。
